最高法院民事判決　　　　　　　九十四年度台上字第三七九號
　　上　訴　人　富邦產物保險股份有限公司
　　法定代理人　石燦明
　　訴訟代理人　林昇格律師
　　複 代理 人　林淑娟律師
　　被 上訴 人　啟德機械起重工程有限公司
　　法定代理人　胡鵬飛
　　訴訟代理人　耿淑穎律師
　　　　　　　　王彩又律師
　　　　　　　　許美麗律師
　　　　　　　　郭杞堂律師
上列當事人間請求損害賠償事件，上訴人對於中華民國九十二年
九月十六日台灣高等法院第二審判決（九十二年度重上字第三四
二號），提起上訴，本院判決如下：
    主  文
上訴駁回。
第三審訴訟費用由上訴人負擔。
    理  由
本件上訴人主張：訴外人瀚宇彩晶股份有限公司（下稱瀚宇公司
）於民國八十九年七月間以貨櫃運送方式，自日本進口ＬＣＤ製
造設備，與伊訂立海上運輸保險契約，並委由被上訴人負責平板
櫃卸車工程。同年月二十五日下午一時五十分許，被上訴人員工
在位於桃園縣楊梅倉庫廠區，駕駛堆高機將上開貨物中一箱即系
爭貨物從貨櫃卸至地面時，竟疏未注意上開貨物外包有雨布，重
心不明，應先將雨布拆下後觀看貨物之重心標誌再行卸貨，且於
操作堆高機時亦有疏失，致系爭貨物摔落，嚴重受損而難以修復
，且已無殘值，瀚宇公司因而受有新台幣（下同）二千二百七十
三萬八千五百七十五元之損害。伊於前述事故發生後，已依海上
運輸保險契約賠償瀚宇公司貨損金額之十分之四即九百零九萬五
千四百三十元。茲被上訴人員工既於前述之卸貨過程有過失，依
民法第一百八十四條、第一百八十八條、第二百二十四條及第六
百三十四條規定，自應對瀚宇公司負賠償責任，伊於理賠瀚宇公
司後，被上訴人亦應對伊負賠償責任。又伊與泰安產物保險股份
有限公司（下稱泰安產險公司）、中央產物保險股份有限公司（
下稱中央產險公司）、新光產物保險股份有限公司（下稱新光產
險公司）、東泰產物保險股份有限公司（下稱東泰產險公司），
均與瀚宇公司就上開設備訂立海上運輸保險契約，屬共同保險關
係，該四家保險公司已共同選定伊為被選定人代為提起本件訴訟
等情，爰本於保險法第五十三條及民法債權讓與之規定，求為命
：(一)被上訴人給付伊九百零九萬五千四百三十元，及自訴狀繕本
送達之翌日起至清償日止，按年利率百分之五計算之利息。(二)被
上訴人依序給付泰安產險公司、中央產險公司、新光產險公司、
東泰產險公司四百五十四萬七千七百一十五元、三百八十六萬五
千五百五十八元、三百四十一萬零七百八十六元、一百八十一萬
九千零八十六元，及均自訴狀繕本送達之翌日起至清償日止，按
年利率百分之五計算之利息。(三)上述計二千二百七十三萬八千五
百七十五元及其利息均由伊受領之判決。
被上訴人則以：系爭貨損屬於安裝工程險承保之範圍，而非海上
運輸險承保階段。伊為安裝工程險之被保險人，上訴人本應負理
賠責任，不得依保險代位或債權讓與之法律關係，向伊求償。伊
與上訴人所訂之安裝工程綜合保險單第四條既已明載「卸置」字
樣，其真意顯係將系爭貨物從貨櫃架上卸下放置地面，包含在安
裝工程險內，由伊與瀚宇公司所訂之設備機械搬運服務合約（下
稱搬運合約）明定責任之起算點係自卸貨開始及保險法第五十四
條第二項規定以作有利於被保險人之解釋觀之，益證前開安裝工
程險承保範圍係包括本件事故在內。又安裝工程險部分，伊僅向
上訴人及其他四家保險公司投保，訂立「一個」保險契約，自非
複保險。且伊既承攬瀚宇公司有關系爭貨物之平板櫃卸車工程，
對於系爭貨物具保險利益甚明。縱認係海上運輸險，亦因伊卸貨
全依瀚宇公司人員指示為之，自無何過失可言。再上訴人既理賠
瀚宇公司，即承認該項債務，伊亦得就伊未請求保險給付部分為
抵銷。況依民法第三百三十七條及第一百四十四條第二項規定，
本件債務在時效未完成前已適於抵銷，上訴人在時效未完成前已
為給付，事後再抗辯時效問題，即屬無據等語，資為抗辯。
原審斟酌全辯論意旨及調查證據之結果，以：上訴人主張瀚宇公
司自日本進口LCＤ製造設備，於八十九年七月二十五日運抵基隆
港，並以拖車將整櫃貨物運送至楊梅倉庫，拖車已掉頭離去。嗣
於同日下午一時五十分許由被上訴人員工為上開貨物之平板櫃卸
車工程時，因外包防水雨布，未認知重心所在，致卸貨發生貨物
摔落毀損，修復顯有困難並已無殘值。且瀚宇公司就上開貨物向
上訴人及泰安產險公司、中央產險公司、新光產險公司、東泰產
險公司共五家保險公司投保海上運輸險，由上訴人及前述之其他
四家保險公司按百分之四十、百分之二十、百分之十七、百分之
十五、百分之八之比例承保，被保險人為瀚宇公司。另瀚宇公司
又向上訴人等五家保險公司按上開比例投保安裝工程險，被保險
人為瀚宇公司及其承包商 (被上訴人）、次承包商、供應商等相
關單位。嗣上訴人等五家保險公司依海上運輸險保險契約理賠瀚
宇公司貨物損害二千二百七十三萬八千五百七十五元等事實，為
兩造所不爭執，復有公證報告、海上運輸險及安裝工程險契約書
可稽，固堪信為真實。惟查：(一)依瀚宇公司與上訴人等五家保險
公司訂立之安裝工程險契約所載，保險期間為自八十八年八月五
日中午十二時起至八十九年十二月三十日中午十二時止，本件貨
損事故發生於上開期間內。另該契約第四條修正前之條文為：「
本公司之保險責任自保險標的在保險期間內，經卸置於施工處所
後開始，至定作人接收時或至第一次試車或負荷試驗完畢時終止
……」，修正後則約定：「本公司之保險責任自保險標的在保險
期間內起始之日或開工或工程材料經卸置於施工處所開始至保險
單載明之保險期間滿時終止」，對照修正前後條文，其中修正前
之「經卸置於施工處所後開始」，已於修正後將「後」字刪除，
應認修正後已將保險責任起算點予以提前，即自卸貨時開始。又
依慣例解釋「卸貨」，自貨櫃車將貨櫃卸下放在貨主瀚宇公司位
於楊梅倉庫廠區，該貨車車頭調頭離去，被上訴人員工將貨物從
貨櫃架上卸下之際，亦應視為前開保單第四條卸置中之卸貨。且
本件安裝工程險綜合保險單第四條既已明載「卸置」字樣，兩造
為該契約當事人，顯就卸貨（即將系爭貨物從貨櫃架上卸下放置
地面）係包含在安裝工程險內，達成共識，契約文字已表示當事
人真意，本無須別事探求，上訴人自不得反捨契約文字更為曲解
。再佐以被上訴人與瀚宇公司所訂之搬運合約第二條明定：「本
合約之設備機械搬運專指：到達甲方（瀚宇公司）廠區之設備機
械卸貨、開箱、搬運、指定定位作業等一切搬運相關事宜」。上
開安裝工程險保單承保之範圍，既涵蓋該搬運合約所造成之損害
，則保險責任及安裝責任之起算點應為一致，益應認安裝工程險
承保之範圍包含被上訴人人員將系爭貨物自貨櫃架上卸下在內。
另依保險法第五十四條第二項規定，縱認安裝工程險第四條所載
之「卸置」一詞有疑義，仍應為有利於被保險人即被上訴人之解
釋，而認本件貨損事故屬於安裝工程險承保之範圍。(二)上訴人雖
指依海上運輸險契約所載，保險期間係自八十九年六月三十日起
或之後至九十年六月三十日止，而有關「航行」條款，「進口及
出口」係指「自世界上任何地方至世界上任何地方，到達被保險
人個別之場所時，貨物會自卡車（貨櫃）被卸下，並移入或起出
至建物中之確實位置」。且該契約第三頁中之附加條款係載明「
包含裝貨及卸貨的風險」，而認本件貨損係在保險期間內發生，
貨物尚未自貨櫃被卸下，並移入或起出建物之確實位置，應屬海
上運輸險承保之範圍云云，然卸貨分二階段，第一階段係貨櫃車
將貨櫃卸置於倉庫後，車頭調頭離去，海上運輸結束，第二階段
是貨物由貨櫃架上卸至倉庫地面。上訴人主張之海上運輸險契約
所包括之卸貨風險，顯為第一階段之卸貨。縱屬第二階段之卸貨
，亦應以貨物自貨櫃卸下移入或起出至建物確實位置，係由海上
運送人或其代理人、使用人所為者，始可認為廣義之海上運送階
段尚未結束，如貨櫃由拖車運送至「貨主」倉庫，由「貨主」接
收後，拖車即掉頭離去，應表示海上運送已告一段落，並已完成
交付運送物，嗣由「貨主」或第三人將貨物卸出時，發生貨損情
事，如仍令海上運送人負責，自屬過苛。且本件貨物所裝載之貨
櫃，已運送至瀚宇公司之倉庫收受後，拖車即調頭離去，海上運
送顯已結束，亦已無任何海上運送人或其代理人、使用人在場，
足證系爭貨物已交付「貨主」。再觀被上訴人員工本其與瀚宇公
司訂立之搬運合約，在瀚宇公司人員之指示下，將貨物自貨櫃架
上卸下，顯非受海上運送人之指示或委託所為，尤應認該卸貨為
屬安裝工程險之階段，而非海上運輸險之範圍。(三)證人即瀚宇公
司總務部經理但有志及葉銘雄均證稱本件事故為屬安裝工程險無
訛，該證人與本件無任何利害關係，對運送及安裝實務甚為了解
，其證詞應堪採信。上訴人固舉證人薛麗玉、但有志及上訴人電
詢本件保險經紀人鄧德恩之陳述，以證明本件事故係屬海上運輸
險之範圍。但據該三位證人所證各詞，上訴人之所以認本件事故
屬海上運輸險範圍，完全係上訴人之人員告訴保險經紀人鄧德恩
，再由鄧轉知瀚宇公司薛麗玉，證人薛麗玉及鄧德恩實不知事故
該屬於何種保險契約範圍。且上開證人既為順利領取理賠金，當
依上訴人之指示為之，自不得採為有利上訴人之依據。何況上訴
人所舉之證人但有志尚進一步為不利於上訴人之證述，指稱本件
非屬海上運輸險範圍，應屬安裝工程險云云，益證上訴人之主張
為不可採。本件貨損既屬於安裝工程險承保，而非海上運輸險承
保之範圍，則上訴人自不得以其已依海上運輸險保險契約賠償瀚
宇公司，取得保險法第五十三條之保險代位權，逕向被上訴人為
求償。(四)至上訴人依債權讓與之法律關係，請求被上訴人賠償一
節。查本件貨損既屬安裝工程險承保之範圍，被上訴人為安裝工
程險之共同被保險人，上訴人本應負賠償責任，被上訴人對上訴
人即有保險金請求權。且依民法第三百三十四條第一項及第三百
三十七條規定，上訴人受讓瀚宇公司對被上訴人之損害賠償請求
權，與被上訴人對上訴人之安裝工程險保險金請求權，為同金額
之金錢債權，並均屆清償期，八十九年七月二十五日貨損之日，
又在上訴人同年十月二日出具損失移轉收據日之前，縱瀚宇公司
及被上訴人迄未依安裝工程險契約請求保險金，因該保險金請求
權在時效屆滿前已適於抵銷，被上訴人自仍得主張抵銷，抵銷後
上訴人之被動債權已不存在，應不得再向被上訴人為請求。從而
，上訴人依保險代位及債權讓與之法律關係，請求被上訴人賠償
上開保險金額本息，均無理由，不應准許，為其心證之所由得，
並說明上訴人其他主張及聲明證據為不足取暨不逐一論述之理由
，因而維持第一審所為上訴人敗訴之判決，駁回其上訴。經核於
法並無違背。上訴論旨，猶執陳詞，復以原審採證、認事暨解釋
契約之職權行使及其他贅述或與判決基礎無涉之理由，指摘原判
決不當，求予廢棄，不能認為有理由。
據上論結，本件上訴為無理由。依民事訴訟法第四百八十一條、
第四百四十九條第一項、第七十八條，判決如主文。
中　　華　　民　　國　九十四　年　　三　　月　　三　　日
                      最高法院民事第三庭
                          審判長法官  朱　錦　娟
                                法官  顏　南　全
                                法官  許　澍　林
                                法官  袁　靜　文
                                法官  劉　福　聲
      本件正本證明與原本無異
                                      書  記  官
中　　華　　民　　國　九十四　年　　三　　月　 十五 　日
                                                      Ｑ
